【裁判字號】    99,再易,98
【裁判日期】    991026
【裁判案由】    返還保證金
【裁判全文】
臺灣高等法院民事判決                  99年度再易字第98號
再 審原 告  庚○○
            丁○○
            己○○
            戊○○
            辛○○○
            乙○○○
            丙○○
共      同
訴訟代理人  郭百祿律師
再 審被 告  甲○○
上列當事人間返還保證金事件，再審原告對於中華民國99年6 月
9 日本院98年度上字第1102號確定判決提起再審，本院於99年10
月12日言詞辯論終結，判決如下：
    主      文
再審之訴駁回。
再審訴訟費用由再審原告庚○○負擔二分之一；餘由再審原告丁
○○、己○○、辛○○○、乙○○○、丙○○、戊○○連帶負擔
。
    事實及理由
一、按提起民事再審之訴，應於30日之不變期間內為之，又該期
    間自判決確定時起算，判決於送達前確定者，自送達時起算
    ，其再審之理由發生或知悉在後者，均自知悉時起算，民事
    訴訟法第500 條第1 項、第2 項定有明文。查，再審原告於
    民國（下同）99年6 月22日收受本院98年度上字第1102號判
    決（下稱原確定判決），有送達證書可證（見原確定判決卷
    第202-203 頁），則再審原告於99年7 月21日提起本件再審
    之訴，有收文戳可憑（見本院卷第1 頁），核與上開規定相
    符，合先敘明。
二、再審原告主張：
  (一)原確定判決有違反民法第98條規定、最高法院19年上字第45
    3 號判例之顯然錯誤：
    1.伊等於「82年3 月1 日」與再審被告簽訂房屋合建契約書
      ，惟因再審被告未能於訂約後4 個月內申請建築執照，兩
      造遂於「84年7月19日」另行簽立合建契約書取代82年3月
      1日房屋合建契約書 ，則兩造間關於系爭土地合建之權利
      義務，自以84年7月19日合建契約書約定之內容為據， 原
      確定判決謂再審被告解除82年3月1日房屋合建契約書於法
      有據，有適用法則不當之違背法令之處。
    2.兩造間於「84年7 月19日」簽立之合建契約書，並無再審
      被告申請建築執照，因系爭土地中間夾有一塊國有畸零地
      ，須向國有機關申購，方能申請建照，再審原告等人負有
      提供身分證、土地所有權狀等文件（下稱系爭文件），協
      助再審被告向國有機關申購該畸零地之約定，原確定判決
      自行擴張解釋，認伊等有提出系爭文件協力再審被告申請
      建照之義務，顯與民法第98條之規定，及最高法院19年上
      字第453 號判例意旨相違反。
  (二)原確定判決有違反民事訴訟法第222 條第3 項規定及最高法
    院18年上字第209 號、第1838號判例之顯然錯誤：
    1.依兩造間84年7 月19日合建契約書內附註條款「乙方( 即
      再審被告) 已積極再做建築執照，倘若建築執照因政府拖
      延無法拿出時，得以再延，若乙方未依約取得建照，甲方
      （即再審原告等）得於自約定起一年內沒收押金（但是須
      乙方之故意而定）」之約定，再審被告從未向國有財產局
      正式申購該國有畸零地，致迄今已逾十餘年，仍未依約取
      得建照，顯有故意不履行之情事，依上開約定，伊等自得
      沒收保證金，原確定判決認伊等不得據此沒收系爭保證金
      ，所認於法自有末洽。
    2.再審被告早於83年6 月22日即知系爭土地上有畸零地存在
      ，若欲取得建築執照，必先購買合併該國有畸零地，則其
      於84年7 月19日與伊等簽約時，自會將上開情事於契約書
      上約明，並賦予伊等提出系爭文件供其申請建築執照之義
      務；於其交付保證金150萬元之同時，亦應當場要求交付
      系爭文件；況，倘伊等果負有提供系爭文件供再審被告順
      利取得建築執照之義務，則再審被告得早日完成建屋，再
      審原告等亦得早日獲分配4成房屋之利益，伊等豈有不配
      合提供上開文件之理。是原確定判決謂伊等無法證明給予
      系爭文件予再審被告，顯有違經驗及論理法則。
    3.伊等業於86年2 月21日公有畸零地合併使用證明書上蓋章
      ，向基隆市政府申請准予合併承購在案；再審被告於99年
      4 月16日準備程序中亦自認「84年再付150 萬元共付足保
      證金200 萬元才給我土地所有權狀影本…」等語，足認伊
      等確有交付再審被告所需之系爭文件，原確定判決謂伊等
      未配合提供系爭文件以利再審被告向政府機關申請建照開
      發事宜，違反其等協力義務，所認顯與卷內資料不符。
    4.再審被告謂其向國有財產局辦理承購時，該局稱國有地暫
      時禁售，且須鄰接土地旁之附近鄰居放棄優先承購權等語
      ，惟並未舉證以實其說，又未提出證據證明其已催告伊等
      交付系爭文件，復無事證證明再審被告已向國有財產局正
      式申請承購國有畸零地之事實，伊等何來系爭文件給付遲
      延之情事，原確定判決認伊等給付遲延，認事用法顯違論
      理法則。況，倘再審被告於98年8 月12日言詞辯論時自承
      ：「中間有國有的畸零地不易買，那時沒有界樁，後來才
      發現無法買，現在才有界樁可以買，建築線也可以，已經
      開放二、三年，但無法聯絡他們…」等語屬實，可知申購
      國有畸零地係最近二、三年之事，再審被告豈可能於再審
      原告戊○○等6 人之被繼承人楊清波於90年12月26日過世
      之前，催告伊等提供系爭文件之理？又再審被告於97年3
      月18日所發存證信函，並無催告伊等履行交付系爭文件之
      意；其於98年4 月10日、98年8 月5 日之存證信函均係解
      除兩造間「84年7 月19日」合建契約，原確定判決認定再
      審被告解除「82年3 月1 日」之房屋合建契約合法，所認
      顯與卷內資料不符，其判決顯與最高法院18年上字第209
      號、1838號判例意旨違背，認事用法顯有錯誤之情事。
  (三)爰依據民事訴訟法第496 條第1 項第1 款規定（見本院卷第
    39頁反面），提起本件再審之訴，聲明：
    1.原確定判決關於命再審原告庚○○給付；再審原告戊○○
      、丁○○、辛○○○、乙○○○、丙○○、己○○應連帶
      給付再審被告各666,667 元及其法定利息部分暨命負擔該
      部分第一、二審訴訟費用之裁判均廢棄。
    2.上開廢棄部分，再審被告在前程序第二審之上訴駁回。
三、再審被告則以：原確定判決均依法判決等語，資為抗辯。聲
    明：請求判決駁回再審原告之訴。
四、按民事訴訟法第496 條第1 項第1 款所謂「適用法規顯有錯
    誤」，係指確定判決就事實審法院確定事實所為法律上判斷
    ，有適用法規顯有錯誤之情形而言（最高法院71年台再字第
    30號判例參照）；事實審法院「認定事實錯誤」、「調查證
    據欠周」或判決不備理由，雖得於判決確定前據為提起上訴
    之理由，究與適用法規顯有錯誤有別，當事人不得據以提起
    再審之訴（最高法院63年台上字第880 號判例、64年台再字
    第140 號判例參照）。查：
  (一)再審原告主張：兩造間之權利義務應以「84年7 月19日」合
    建契約為據，該契約書條款並「無」再審原告等負有提供土
    地使用同意書及相關文件供再審被告申請建築執照協力義務
    之約定，原確定判決竟認再審原告等「有」提供土地使用同
    意書及相關文件供再審被告申請建築執照之協力義務，顯與
    民法第98條規定，以及最高法院19年上字第453 號判例意旨
    有違云云。惟所述原確定判決認定再審原告「有」協力義務
    ，係指摘原確定判決「認定事實錯誤」之問題，依前揭說明
    ，非「適用法規顯有錯誤」，則再審原告以此為再審事由，
    即有誤會。
  (二)再審原告主張：其等已具名申請公有畸零地合併使用並獲准
    合併承購在先，再審被告未向國有財產局正式申請承購，伊
    等「無」交付身分證等文件遲延之情事，原確定判決認再審
    原告等未配合提供資料以利再審被告向政府機關申請建照開
    發事宜，違反其協力義務應負遲延責任等情，顯與卷證資料
    不符云云。再審原告所述原確定判決認定其「未」配合提供
    資料「有」給付遲延之情事乙節，係屬指摘原確定判決「調
    查證據欠周」、「認定事實錯誤」之範圍，並非「適用法規
    顯有錯誤」，再審原告以此為再審事由，亦非適法。
  (三)再審原告主張：再審被告未依約取得建照，伊等「得」依84
    年7 月19日合建契約書附註條款沒收押金，原確定判決竟認
    伊「不得」依84年7 月19日合建契約書附註條款，於法自有
    未洽云云。惟所述亦係摘原確定判決「調查證據欠周」、「
    認定事實錯誤」，並非「適用法規顯有錯誤」，依前揭說明
    ，再審原告據此提起再審，於法亦屬無據。
  (四)再審原告再主張：再審被告未合法催告， 其於98年4月10日
    、98年8月5日之存證信函均係解除兩造間「 84年7月19日」
    合建契約，原確定判決認定再審被告合法解除兩造間「82
    年3月1日」之房屋合建契約云云，核亦係指摘原確定判決「
    調查證據欠周」、「認定事實錯誤」，非屬「適用法規顯有
    錯誤」，依前揭說明，再審原告據此提起再審，於法無據。
五、綜上所述，原確定判決並無民事訴訟法第496 條第1 項第1
    款「適用法規顯有錯誤」之情形，再審原告據此提起本件再
    審之訴，為無理由，應予駁回。
六、本件事證已臻明確，兩造其他攻擊、防禦方法，及提出未援
    用之證據，經斟酌後認不影響判決結果，無逐一論述之必要
    ，併此敘明。
七、據上論結，本件再審之訴為無理由，依民事訴訟法第78條、
    第85條第2項判決如主文。
中    華    民    國    99    年    10    月    26    日
                    民事第十四庭
                        審判長法  官  林恩山
                              法  官  郭松濤
                              法  官  陳雅玲
正本係照原本作成。
不得上訴。
中    華    民    國    99    年    10    月    27    日
                              書記官  潘大鵬

司法院資訊處製作；財團法人民間司法改革基金會備份。
